臺灣高等法院民事判決                99年度上易字第1149號
    上  訴  人  國泰人壽保險股份有限公司
    法定代理人  蔡宏圖
    訴訟代理人  賴盛星律師
    被  上訴人  王民玉
    訴訟代理人  簡志海律師
上列當事人間確認債權不存在事件，上訴人對於中華民國99年10
月15日臺灣臺北地院99年度訴字第3054號第一審判決提起上訴，
經本院於中華民國100年10月4日言詞辯論終結，判決如下：
    主  文
原判決關於確認上訴人對被上訴人所有本金新臺幣柒拾柒萬捌仟
佰陸拾元，及自民國九十四年一月二十八日起至清償日止，按
年息百分之八點一計算之利息，暨逾期在六個月以內者，按上開
利率百分之十，超過六個月者，按上開利率百分之二十計算之違
約金，暨核算未受償之違約金新臺幣壹拾貳萬貳仟佰捌拾捌元
之債權逾王颱遺產範圍部分不存在部分，暨除確定部分外訴訟費
用之裁判均廢棄。
上開廢棄部分，被上訴人在第一審之訴駁回。
第一審（除確定部分外），及第二審訴訟費用由被上訴人負擔。
    事實及理由
一、被上訴人起訴主張：訴外人王颱於民國（下同）87年7月16
    日向上訴人借款新臺幣（下同）250萬元，借款期限自87年7
    月16日起至107年7月16日止，並約定利息及違約金（下稱系
    爭借款債務），王颱並以所有之坐落嘉義縣太保市○○段60
    9地號及617地號土地及其上建物即門牌號碼嘉義市○○市○
    ○路81之7號房屋（下稱系爭房地）為上訴人設定300萬元之
    本金最高限額抵押權用以擔保系爭借款債務，抵押權存續期
    間自87年7月6日起至122年7月6日止（下稱系爭抵押權）。
    嗣王颱於91年2月15日死亡，被上訴人及訴外人王為王颱
    之法定繼承人，王颱雖為被上訴人之兄弟，然王颱生前住在
    嘉義縣太保市，被上訴人則住在新北市中和區，兩人未同居
    共財、甚少往來，被上訴人於繼承開始時實不知悉王颱負有
    系爭借款債務，亦不知王颱將系爭房地設定系爭抵押權予上
    訴人之情事，致未能於民法繼承編施行法第1條之3第4項修
    正施行前之法定期間辦理限定或拋棄繼承。嗣後上訴人於93
    年1月6日持王颱所簽發關於爭借款債務之借據，向臺灣板橋
    地方法院（下稱板橋地院）聲請對被上訴人核發支付命令，
    板橋地院於93年1月13日以93年度促字第1045號核發支付命
    令（下稱系爭支付命令），被上訴人未於法定期間內提出異
    議，系爭支付命令因而確定，被上訴人於斯時始知悉王颱負
    有系爭借款債務。惟系爭確定之支付命令尚未實現，爰依民
    事訴訟第397條第1項之規定，更行起訴。復上訴人已就王颱
    所有之系爭房地向臺灣嘉義地方法院（下稱嘉義地院）聲請
    拍賣抵押物裁定，經嘉義地院於92年11月13日以92年度拍字
    第564號裁定准許（下稱系爭拍賣抵押物裁定），上訴人並
    於93年1月間向嘉義地聲請強制執行，經嘉義地院以93年度
    執字第1167號執行結果已受償2,413,000元，連同王颱生前
    所清償之利息及部分本金約618,750元，已逾系爭借款債務
    之金額。被上訴人以資源回收為業，收入微薄，上訴人卻仍
    主張對被上訴人有本金778,360元及違約金債權，有顯失公
    平之情，被上訴人依法應僅以繼承王颱所得之遺產為限，對
    上訴人負清償之責等情。爰依民法第1148條第2項及民法繼
    承編施行法第1條之3第4項、民事訴訟法第397條之規定，求
    為判決：確認上訴人對被上訴人所有本金778,360元，及自
    94 年1月28日起至清償日止，按年息8.1%計算之利息，暨逾
    期在6個月以內者，按上開利率10%，超過6個月者，按上開
    利率20 %計算之違約金，暨核算未受償之違約金122,388元
    之債權不存在。（原審判決確認上訴人對被上訴人所有如上
    之本金及違約金債權逾王颱遺產範圍部分不存在，並駁回被
    上訴人其餘之訴。上訴人就其敗訴部分聲明不服，提起上訴
    。被上訴人就其敗訴部分未據聲明不服，該部分已告確定。
    ）並答辯聲明：上訴駁回。
    上訴人則以：上訴人向板橋地院聲請對被上訴人所核發系爭
    支付命令，因被上訴人未於法定期間內提出異議而確定，又
    系爭支付命令確定後，與確定判決有同一之效力，被上訴人
    自不得就已有既判力之系爭支付命令，提起確認債權不存在
    之訴，法院亦不得為與系爭支付命令相反之裁判。且本件法
    律關係成立之基礎事實及環境，與上訴人聲請核發系爭支付
    命令及被上訴人提起本件訴訟時，皆無不同，僅法律規定有
    所變動，自無民事訴訟法第397條所謂之情事變更，而得更
    行起訴。復系爭支付命令係命被上訴人應向上訴人給付2,48
    8,729元等債務，則被上訴人依系爭支付命令所應履行者係
    其本人之債務並非繼承債務，自與民法繼承編施行法第1條
    之3第4項所規定之繼承債務不相符，且上訴人非可歸於己事
    由無法知悉繼承債務，且由其履行繼承債務並無顯失公平，
    被上訴人自不得主張民法繼承編施行法第1條之3第4項之規
    定。縱令本件有民法繼承編施行法第1條之3第4項規定之適
    用，惟被上訴人仍應以繼承所得之遺產負清償責任。而王颱
    於91年2月15日死亡後，遺留之遺產為系爭房地及嘉義縣太
    保市○○段628地號土地，面積64.92平方公尺，權利範圍27
    分之4，嘉義縣太保市○○段630地號土地，面積7.86平方公
    尺，權利範圍27分之4及存款81,370元，總價值共計為3,949
    ,478元，而上訴人經嘉義地院以93年度執字第1167號執行結
    果僅受償2,413,000元，依民法繼承編施行法第1條之3第4項
    之規定，被上訴人仍應於所得遺產之範圍1,536,478元（計
    算式：3,949,478-2,413,000＝1,536,478）內，對上訴人負
    清償責任等語，資為抗辯。並上訴聲明：(一)原判決不利於上
    訴人部分廢棄。(二)上廢棄部分，被上訴人在第一審之訴駁回
    。
二、經查王颱於83年7月16日向上訴人借款250萬元，並將其所有
    之系爭房地設定系爭抵押權予上訴人，借款期間自83年7月1
    6日起至107年7月16日止，雙方除本金外，亦有利息及違約
    金之約定，王颱於90年9月16日起未依約償付本息。王颱於
    91年2月15日死亡，被上訴人為其法定繼承人，且未依法拋
    棄繼承或限定繼承，並於繼承後收取系爭房地1年租金計72,
    000元。上訴人於93年1月6日持王颱簽發之借據，依督促程
    序向板橋地院聲請對被上訴人核發支付命令，經該院於93年
    1月13日核發系爭支付命令，被上訴人未於支付命令送達後2
    0日之不變期間提出異議而確定。上訴人以被上訴人及王
    繼承系爭房地及系爭借款債務，向嘉義地院聲請拍賣被上訴
    人及王繼承所得之系爭房地，並經嘉義地院於92年11月13
    日以系爭拍賣抵押物裁定准許並業已確定。上訴人於93年1
    月間持系爭拍賣抵押物裁定向嘉義地院聲請拍賣抵押物強制
    執行，經該院以93年度執字第1167號受理在案，執行結果上
    訴人已受償2,413,000元，尚不足本金778,360元，及自94年
    1月28日起至清償日止按原執行名義計算之利息及違約金，
    暨已核算未受償之違約金122,388元等情，有借據暨約定書
    （原審卷第23至24頁）、系爭支付命令暨確定證明書（原審
    卷第9頁、第25至26頁）、系爭拍賣抵押物裁定暨確定證明
    （原審卷第27至31頁）、嘉義地院民事執行處債權憑證（原
    審卷第32至35頁）為證，並為兩造所不爭（原審卷第43頁、
    第93頁、本院卷第38頁反面），應堪信為真實。又被上訴人
    主張系爭確定之支付命令內容尚未實現，被上訴人得依民事
    訴訟法第397條之規定，提起本件確認之訴，被上訴人因不
    可歸責於己之事由或未同居共財者，於繼承開始時，無法知
    悉繼承王颱債務之存在，致未能於修正施行前之法定期間內
    為限定或拋棄繼承，若由被上訴人繼續履行繼承債務顯失公
    平，應有民法繼承編施行法第1條之3第4項之適用云云，惟
    為上訴人所否認，並以上述情詞置辯，故本件所應審究者為
    ：(一)被上訴人是否得依民事訴訟法第397條之規定提起本件
    訴訟？(二)被上訴人是否有民法繼承編施行法第1條之3第4項
    之適用？茲分別論述如下：
三、被上訴人是否得依民事訴訟法第397條之規定提起本件訴訟
    ？
  (一)按「除別有規定外，確定之終局判決就經裁判之訴訟標的，
    有既判力。」；「債務人對於支付命令未於法定期間合法提
    出異議者，支付命令與確定判決有同一之效力。」民事訴訟
    法第400條第1項、第521條第1項分別定有明文。次按「命債
    務人為給付之確定判決，就給付請求權之存在有既判力，依
    民事訴訟法第399條第1項之規定，債務人不得對於債權人更
    行提起確認該給付請求權不存在之訴。」最高法院著有26年
    渝上字第1161號判例可資參照。故確定之支付命令與確定判
    決有同一之效力，故命債務人為給付之支付命令，就給付請
    求權之存在有既判力。又現行民事訴訟法第397條（92年2月
    7 日總統令修正公佈）規定：「確定判決之內容尚未實現，
    而因言詞辯論終結後之情事變更，依其情形顯失公平者，當
    事人得更行起訴，請求變更原判決之給付或其他原有之效果
    。但以不得依其他法定程序請求救濟者為限。」、「前項規
    定，於和解、調解或其他與確定判決有同一效力者準用之。
    」，故債務人如主張命債務人為給付之支付命令，若因言詞
    辯論終結後情事變更，依其情形顯失公平者，債務人仍得依
    民事訴訟法第397條規定更行起訴，但須以該確定之支付命
    令內容尚未實現為前題，合先敘明。
  (二)經查上訴人以被上訴人及王繼承系爭房地及系爭借款債務
    ，向嘉義地院聲請拍賣被上訴人及王繼承所得之系爭房地
    ，經嘉義地院於92年11月13日以系爭拍賣抵押物裁定准許並
    業已確定，上訴人業於93年1月間持系爭拍賣抵押物裁定向
    嘉義地院聲請拍賣抵押物強制執行，經該院以93年度執字第
    1167號執行結果上訴人已受償2,413,000元（原審卷第43頁
    ）等情，已如前述，而該抵押債務即系爭支付命令所命被上
    訴人應向上訴人給付之同一筆債務，故被上訴人於99年6月2
    2日向原審法院提起本件訴訟時，系爭支付命令內容即非尚
    未實現，被上訴人主張系爭確定之支付命令內容尚未實現，
    得依民事訴訟法第397條之規定提起本件訴訟云云，核與事
    實不符而難認可採。
四、被上訴人是否有民法繼承編施行法第1條之3第4項之適用？
  (一)查系爭支付命令確定後，民法繼承編施行法第1條之3第4項
    固規定「繼承在民法繼承編中華民國98年5月22日修正施行
    前開始，繼承人因不可歸責於己之事由或未同居共財者，於
    繼承開始時，無法知悉繼承債務之存在，致未能於修正施行
    前之法定期間內為限定或拋棄繼承，且由其繼續履行繼承債
    務顯失公平者，於修正施行後，以所得遺產為限，負清償責
    任。」故被上訴人主張其有民法繼承編施行法第1條之3第4
    項之適用，以所得遺產為限，負清償責任，自應以被上訴人
    係因不可歸責於己之事由或未同居共財，於繼承開始時無法
    知悉繼承債務之存在，致未能於修正施行前之法定期間內為
    限定或拋棄繼承，且由繼承人繼續其履行繼承債務顯失公平
    為前題，否則被上訴人即無適用民法繼承編施行法第1條之3
    第4項規定之餘地。
  (二)經查王颱以其所有之系爭房地設定系爭抵押權予上訴人，而
    向上訴人借款，王颱於90年9月16日起未依約償付本息，尚
    未清償之本金債務尚有2,488,729元（原審卷第9頁），王颱
    於91年2月15日死亡後，上訴人繼承王颱遺產除系爭房地外
    ，尚包括嘉義縣太保市○○段628地號、630地號土地及存款
    81,370元之遺產，遺產總價值為1,567,210元，有財政部臺
    灣省南區國稅局遺產稅核定通知書在卷可稽（原審卷第66頁
    ），而被上訴人依法繼承王颱遺產後，收取系爭房地1年租
    金計72,000元（原審卷第93頁、本院卷第38頁反面）。經上
    訴人以系爭借款債務向嘉義地院聲請拍賣被上訴人及王繼
    承所得之系爭房地，嘉義地院於92年11月13日以系爭拍賣抵
    押物裁定准許，被上訴人未對該裁定聲明不服，於強制執行
    程序中亦無異議，且於93年1月29日收受系爭支付命後，亦
    未提出異議，則被上訴人辯稱其不知繼承債務，由被上訴人
    繼續履行繼承債務顯失公平云云，自不足採。上訴人主張被
    上訴人並無民法繼承編施行法第1條之3第4項規定之適用等
    語，應為可採。
五、綜上所述，上訴人抗辯被上訴人不得依民事訴訟法第397條
    規定提起本件訴訟，且被上訴人亦無民法繼承編施行法第1
    條之3第4項之適用等語，應屬可信，被上訴人主張系爭支付
    命令之內容尚未實現，被上訴人得依民事訴訟法第397條之
    規定提起本件訴訟，且其係因不可歸責於己之事由，於91年
    2月15日繼承開始時無法知悉上開繼承債務之存在，致未能
    於法定期間為限定或拋棄繼承，應有民法繼承編施行法第1
    條之3第4項之適用云云，為不足採。從而，被上訴人請求確
    認上訴人對被上訴人所有本金778,360元，及自94年1月28日
    起至清償日止，按年息8.1%計算之利息，暨逾期在6個月以
    內者，按上開利率10%，超過6個月者，按上開利率20%計算
    之違約金，暨核算未受償之違約金122,388元之債權逾王颱
    遺產範圍部分不存在，為無理由，不應准許。原審就此部分
    判決被上訴人勝訴，尚有未洽。上訴意旨指摘原判決此部分
    不當，求予廢棄改判，為有理由。爰由本院將原判決此部分
    予以廢棄改判，如主文第二項所示。
六、本件事證已臻明確，兩造其餘攻擊防禦方法核與判決結果不
    生影響，爰不另一一論述，併此敘明。
七、據上論結，本件上訴為有理由，爰判決如主文。
中    華    民    國   100    年    10    月    18    日
                    民事第十三庭
                        審判長法  官  蕭艿菁
                              法  官  黃豐澤
                              法  官  賴劍毅
正本係照原本作成。
不得上訴。
中    華    民    國   100    年    10    月    18    日
                              書記官  黃千鶴